臺灣高雄地方法院刑事判決　　　　　　 96年度簡上字第939號
上　訴　人
即　被　告　乙○○
上列上訴人因違反臺灣地區與大陸地區人民關係條例案件，不服
本院高雄簡易庭中華民國96年8 月31日96年度簡字第4253號簡易
判決（聲請簡易判決處刑案號：96年度偵字第17912 號），提起
上訴，本院管轄之第二審合議庭判決如下：
    主  文
上訴駁回。
    事  實
一、乙○○明知大陸地區人民非經主管機關許可，不得進入台灣
    地區，竟基於使大陸地區人民非法進入台灣地區之犯意，於
    民國91年12月間某日前往大陸地區福建省、與明知彼此均無
    結婚真意之大陸地區女子范秀雲（由台灣高雄地方法院檢察
    署檢察官另以96年度偵字第17912 號為緩起訴處分）接洽，
    渠2 人乃共同基於使我國公務員登載不實之犯意，先於同年
    月11日偕同前往大陸地區福建省福州市公證處辦理虛偽合意
    之結婚登記及公證，藉以取得（2002）榕公證內民字第1242
    6 號結婚證明書。俟乙○○返回台灣地區後，乃持上開公證
    書前往財團法人海峽交流基金會辦理認證，於取得該基金會
    核發之證明書後，責由乙○○於92年1 月6 日持相關資料前
    往高雄縣大寮鄉戶政事務所辦理結婚登記事宜，使該戶政事
    務所承辦公務人員將彼等假結婚之不實事項登載於職務上掌
    管戶籍登記簿冊之公文書上，並據以核發戶籍謄本，足生損
    害於戶政機關對於戶籍婚姻登記資料管理之正確性。其後乙
    ○○更於同日填寫「大陸地區人民進入台灣地區保證書」，
    且持前開戶籍謄本向承辦員警行使之，由該員警在該保證書
    上「對保或證明機關（構）簽註意見欄」加蓋警員職章，復
    於同年月7 日持至內政部警政署入出境管理局，以申請探親
    為由，並以配偶身分代理范秀雲填寫大陸地區人民進入台灣
    地區旅行證申請書，委託不知情之周燕雪向內政部警政署入
    出境管理局行使前開戶籍謄本申請核發范秀雲之旅行證獲准
    ，使范秀雲得於92年2 月16日自小港機場非法進入台灣地區
    。嗣范秀雲於96年4 月13日17時10分許，因非法受雇於柳剛
    富擔任看護工作而遭警查獲，始循線查知上情。
二、案經高雄市政府警察局苓雅分局移送臺灣高雄地方法院檢察
    署檢察官偵查起訴。
    理  由
一、按被告以外之人於審判外之言詞或書面陳述，除法律有規定
    者外，不得作為證據，刑事訴訟法第159 條第1 項定有明文
    。又被告以外之人於審判外之陳述，雖不符前4 條之規定，
    而經當事人於審判程序同意作為證據，法院審酌該言詞陳述
    或書面陳述作成時之情況，認為適當者，亦得為證據，刑事
    訴訟法第159 條之5 第1 項亦定有明文。經查，本件證人范
    秀雲於警詢及偵查之證述、內政部入出國及移民署移署資處
    娟字第09611056090 號函暨所附范秀雲入出國日期證明書、
    大陸地區人民進入台灣地區旅行證申請書、大陸地區人民進
    入台灣地區保證書、財團法人海峽交流基金會91年12月30日
    證明書、大陸地區福建省福州市（2002）榕公證內民字第12
    426 號結婚證明書、委託書及戶籍謄本等均屬被告以外之人
    於審判外之陳述，性質上均屬傳聞證據，惟檢察官及被告對
    於上開證據於審判程序中均未曾聲明異議，並同意將之作為
    證據，本院復審酌該等言詞或書面陳述作成時之情況均屬正
    常，且與本案相關之待證事實具有關連性，認適當作為證據
    ，依前開之規定，認上開陳述均具有證據能力，合先敘明。
二、行為後法律有變更者，適用行為時之法律。但行為後之法律
    有利於行為人者，適用最有利於行為人之法律，刑法第2 條
    第1 項定有明文。查被告於前開行為後，臺灣地區與大陸地
    區人民關係條例業於92年10月29日修正，於同年12月31日施
    行；此外，刑法第33條、第55條及第56條亦經總統於94年2
    月2 日修正公布，並依刑法施行法第10條之1 規定自95年7
    月1 日施行。另於95年6 月14日公布刑法施行法第1 條之1
    ，除變更刑法分則編所定罰金之貨幣單位為新臺幣外，並分
    別提高罰金數額為3 倍或30倍。職是，本件自應就被告行為
    前、後相關法律有修正者，依前揭規定加以比較適用。茲說
    明如下：
  (一)本件被告行為後，臺灣地區與大陸地區人民關係條例業於92
    年10月29日修正，於同年12月31日施行；修正前該條例第79
    條第1 項規定「違反第15條第1 款規定者，處5 年以下有期
    徒刑、拘役或科或併科新台幣50萬元以下罰金」，修正後同
    條項則規定為「違反第15條第1 款規定者，處1 年以上7 年
    以下有期徒刑，得併科新台幣100 萬元以下罰金」，經比較
    新舊法之結果，當以行為時法律較有利於被告，是依刑法第
    2 條第1 項但書規定自應適用修正前臺灣地區與大陸地區人
    民關係條例第79條第1 項規定論處。
  (二)修正前刑法第214 條使公務登載不實罪原規定法定刑為「3
    年以下有期徒刑、拘役或5 百元以下罰金」，且依修正前刑
    法第33條第5 款規定罰金數額應為1 元以上；然依刑法施行
    法第1 條之1 規定，修正後該條法定刑度應為「3 年以下有
    期徒刑、拘役或新臺幣1 萬5 千元以下罰金」，而修正後刑
    法第33條第5 款提高罰金數額為新臺幣1 千元以上，並以百
    元計算之。是以該罪修正後關於有期徒刑、拘役等自由刑雖
    未加以變更，惟就罰金數額下限則予以提高，然本件既未宣
    告罰金刑，對被告即無有利或不利之情形，當無適用上開規
    定比較之餘地，自應依一般法律適用原則，適用現行、有效
    之裁判時法即修正後刑法第214 條規定作為論罪之基礎，方
    屬適法。
  (三)次者，修正後刑法業已刪除牽連犯之規定，此刪除雖非犯罪
    構成要件之變更，但顯已影響行為人刑罰之法律效果，自屬
    法律變更。本件被告主觀上乃基於使大陸地區人民非法進入
    台灣地區之故意，進而使戶政機關為不實之登載，是其前開
    2 行為客觀上具有方法、目的之牽連關係，依修正前刑法第
    55條本得適用牽連犯而以一罪論。惟修正後刑法刪除前開牽
    連犯規定，以致其前揭行為須依法分別論以數罪而併罰之，
    經依新法第2 條第1 項規定比較新、舊法之結果，仍以行為
    時、即修正前刑法第55條之規定較有利於被告。故本件應依
    修正前刑法第55條作為論斷罪數之依據。
  (四)又刑法第56條連續犯之規定同於前述刑法修正過程中予以刪
    除，且此一刪除亦足資影響行為人刑罰之法律效果，同屬法
    律變更。經查：本件被告先後2 次行使使公務員登載不實之
    戶籍謄本，主觀上顯係基於同一犯意、客觀上逐次實施數次
    行為而具連續性，進而侵害同性質之法益，惟因其各次行為
    依一般社會健全觀念，在時間差距上，可以分開，在刑法評
    價上，各具獨立性，每次行為皆可獨立成罪，是依修正前刑
    法第56條之規定，本得適用連續犯規定而論以一罪，並得加
    重其刑至二分之一。惟因修正後刑法刪除前開連續犯規定，
    以致被告前揭數次構成要件行為須依法分別論以數罪而併罰
    之，依新法第2 條第1 項規定比較新、舊法之結果，仍以行
    為時、即修正前刑法第56條之規定較有利於被告，故本件仍
    應以修正前刑法第56條採為被告論罪之基礎。
  (五)此外，修正前刑法第28條原規定：「二人以上共同實『施』
    犯罪之行為者，皆為正犯」，修正後則改為「二人以上共同
    實『行』犯罪之行為者，皆為正犯」。惟本院乃認為此部分
    僅為文字之修正，要非法條之構成要件或法律效果發生變動
    ，故非屬法律之變更，自不生比較新舊法之問題，附此敘明
    。
  (六)按被告犯罪後法律有變更，而比較行為時及裁判時之法律時
    ，應就與罪刑有關之共犯、未遂犯、結合犯以及累犯加重、
    自首減輕、暨其他法定加減原因與加減例等一切情形，比較
    其全部之結果，而為整體之適用，不能割裂而分別適用新舊
    法有利之條文（最高法院95年度台上字第3735號判決意旨參
    照）。本件經依前述法定刑變更及是否論以牽連犯、連續犯
    等規定合併比較之結果，爰認修正前刑法相關規定較有利於
    被告，故應依修正前刑法作為本件被告論罪科刑之依據。
  (七)修正前刑法第41條第1 項前段原規定：「犯最重本刑為5 年
    以下有期徒刑以下之刑之罪，而受6 個月以下有期徒刑或拘
    役之宣告，因身體、教育、職業、家庭之關係或其他正當事
    由，執行顯有困難者，得以1 元以上3 元以下折算一日，易
    科罰金」，且被告行為時之易科罰金折算標準，依修正前罰
    金罰鍰提高標準條例第2 條前段（現已刪除）之規定，本係
    就其原定數額提高為100 倍折算1 日，故被告行為時之易科
    罰金折算標準乃以銀元3 百元折算1 日，經折算後應以新臺
    幣9 百元折算為1 日。惟修正後刑法第41條第1 項前段則改
    以：「犯最重本刑為5 年以下有期徒刑以下之刑之罪，而受
    6 個月以下有期徒刑或拘役之宣告者，得以新臺幣1 千元、
    2 千元或3 千元折算一日，易科罰金」，乃就易科罰金折算
    標準予以提高。從而比較修正前、後所定易科罰金折算標準
    ，當以修正前規定較有利於被告，故應依刑法第2 條第1 項
    前段，適用行為時、即修正前刑法第41條第1 項前段規定，
    以定其易科罰金折算標準。
三、訊據上訴人即被告乙○○固坦承於上揭時、地與大陸地區女
    子范秀雲結婚，並依規定申請范秀雲來台之事實，惟矢口否
    認有何違反臺灣地區與大陸地區人民關係條例及行使偽造文
    書之犯行，辯稱：伊確實有與范秀雲結婚並共同生活之意思
    ，伊是真結婚，不是假結婚，范秀雲來台後就住在伊高雄縣
    大寮鄉之住處，住了將近7 個月，范秀雲為了要脫罪才會在
    警詢及偵訊時陳述與伊為假結婚云云。經查:
  (一)被告乙○○，於91年12月11日，偕大陸地區女子范秀雲至大
    陸福建省辦理公證結婚，取得該地政府發給之結婚證書後返
    台。隨乙○○持結婚證書向財團法人海峽交流基金會取得驗
    證證明書後，再持結婚證書、海基會驗證證明書及身分證件
    等資料，至高雄縣大寮鄉戶政事務所辦理結婚登記。又於92
    年1 月9 日，以配偶來台探親為由，填寫「大陸地區人民進
    入臺灣地區旅行證申請書」，並檢具上開戶籍謄本、海基會
    驗證證明書、及大陸地區人民進入臺灣地區保證書等資料，
    向內政部警政署入出境管理局申請准許范秀雲來台探親，並
    核發范秀雲「中華民國臺灣地區旅行證」1 本。旋於同年2
    月16日，范秀雲得以探親為由，以掩飾其實質上非法入境之
    行為，進入台灣地區，嗣於96年4 月13日17時10分許，范秀
    雲在高雄市○○區○○街3 巷5 號受柳剛富（亦為緩起訴處
    分）僱用當其母陳秀清看護，為警實施戶口查察時查獲等情
    ，業據證人范秀雲於警詢及偵查中證述綦詳，並有內政部入
    出國及移民署移署資處娟字第09611056090 號函暨所附范秀
    雲入出國日期證明書、大陸地區人民進入台灣地區旅行證申
    請書、大陸地區人民進入台灣地區保證書、財團法人海峽交
    流基金會91年12月30日證明書、大陸地區福建省福州市（20
    02）榕公證內民字第12426 號結婚證明書、委託書及戶籍謄
    本各1 件在卷可稽，上開事實，堪以認定。
  (二)被告雖辯稱其與范秀雲為真結婚，2 人並同居於高雄縣大寮
    鄉○○村○○街5 號5 樓被告住處7 個月之久，范秀雲為了
    要脫罪才會在警詢及偵訊時陳述與伊為假結婚云云。惟查證
    人范秀雲與被告是假結婚，所以在大陸結婚時，並沒有宴客
    ，且范秀雲來台灣之目的是要打工作賺錢，不是真結婚，是
    假結婚，且被告至大陸之機票生活費及結婚費用約4 、5 萬
    元人民幣，均是范秀雲支付的，且雙方第一次見面就結婚了
    ，其與被告並沒有發生過性關係，又於92年2 月16日來台入
    境，只住被告家中1 天就離開了，其離開被告家之後，就沒
    有再見過被告，也沒有和被告連絡過，更不知道被告現在何
    處一節，業據證人范秀雲於警詢時證述綦詳，並經其於偵查
    中具結在案，故被告所稱：伊與范秀雲是真結婚，在大陸結
    婚有宴客，請了4 桌，花了新台幣（下同）12萬元聘金，連
    同機票大約花費17、8 萬元，且所有費用都是由伊支付的等
    語，即與事實不符。且范秀雲於95年3 、4 月間起迄本案案
    發時止，確係受僱於柳剛富，擔任看護工一職，負責照顧柳
    剛富摔斷腿且得有帕金森氏症之母親陳秀清，每月月薪3 萬
    元且包吃住等情，業經證人柳剛富於警詢及偵查中證述在案
    ，是核與范秀雲之證詞相符。
  (三)再依被告前揭所辯，范秀雲於來台後曾住在被告家中7 個月
    ，之後即藉口回大陸探親後即離家不知所蹤業已逾4 年之久
    ，伊有送范秀雲到機場，但不知道其有無出境，此已與常情
    已有不符，況查，范秀雲於92年2 月16日入境後迄96年7 月
    13 日 被遣返出時止，未有任何出境紀錄，有法務部入出境
    資訊連結作業單附卷可參，而范秀雲離家之後與被告即不再
    見面，此為被告所自承，亦為范秀雲證述在案，可證應為真
    實。依人之常情，自己之配偶無故失蹤多日，內心應萬分焦
    急，尤其是大陸籍配偶，人生地不熟，其人身安全更應令人
    憂心，惟本院依職權向高雄市政府警察局函查結果，被告對
    於失蹤已達4 年之久之「妻子」范秀雲竟從未向警察機關申
    報協尋，有高雄市政府警察局96年11月9 日高市警戶字第09
    60066231號函附卷可供稽核，實與一般社會之常情不符，益
    證范秀雲上開與被告為假結婚之證述，應與事實相符，被告
    辯稱與范秀雲之間確有結婚之真意云云，顯係卸責之詞，委
    無足取。
  (四)綜上所述，被告以與范秀雲辦理假結婚之方式使范秀雲非法
    來台，事證明確，被告犯行洵堪認定。
四、核被告乙○○所為，係犯修正前刑法第216 條、第214 條之
    行使使公務員登載不實文書罪，被告使公務員登載不實之低
    度行為，為行使之高度行為所吸收，不另論罪。被告就上開
    行使使公務員登載不實文書罪，與范秀雲有犯意聯絡及行為
    分擔，均為共同正犯。又其使大陸地區人民非法進入臺灣地
    區，係違反修正前臺灣地區與大陸地區人民關係條例第15條
    第1 款之規定，應依同條例第79條第1 項之罪論科。又被告
    先後多次行使使公務員登載不實之戶籍謄本，屬時間緊接，
    手法相似，且觸犯構成要件相同之罪名，顯係基於概括犯意
    反覆為之，為連續犯，應依修正前刑法第56條規定論以一罪
    。再被告前揭所犯連續行使使公務員登載不實文書罪及使大
    陸地區人民非法進入臺灣地區罪二者間，有方法、目的之牽
    連關係，應依修正前刑法第55條規定，從較重之臺灣地區與
    大陸地區人民關係條例第79條第1 項之罪論處。原審認被告
    犯行明確，因而適用刑事訴訟法第449 條第1 項前段、第3
    項、第454 條第1 項，修正前臺灣地區與大陸地區人民關係
    條例第79條第1 項，刑法第2 條第1 項前段、第11條前段，
    修正前刑法第216 條、第214 條、第55條、第56條、第41條
    第1 項前段，修正前罰金罰鍰提高標準條例第2 條，現行法
    規所定貨幣單位折算新臺幣條例第2 條，中華民國96年罪犯
    減刑條例第2 條第1 項第3 款、第7 條（按贅引刑法第28條
    、罰金罰鍰提高標準條例第1 條前段，又漏引刑法施行法第
    1 條之1） ，逕以簡易判決處刑，量處被告有期徒刑6 月，
    減為有期徒刑3 月，並諭知易科罰金之折算標準（以銀元30
    0 元即台幣1000元折算1 日），其認事、用法，俱無違誤，
    量刑亦屬妥適。被告上訴意旨，猶執陳詞否認犯罪，為無理
    由，應予駁回。
四、不另為無罪部分：
  (一)公訴意旨另以：被告基於使公務員登載不實之犯意，填載「
    大陸地區人民進入臺灣地區保證書」，持往內政部警政署入
    出境管理局，再填寫大陸地區人民進入臺灣地區旅行證申請
    書，向該局申請范秀雲來台而行使之，使該管公務員將此不
    實事項登載於所掌管之公文書，核准范秀雲進入臺灣地區並
    核發旅行證，足生損害於內政部警政署入出境管理局對於大
    陸地區人民入境臺灣地區管制之正確性。因認被告就此部分
    亦涉有刑法第214 條之使公務員登載不實文書罪云云。
  (二)惟按，刑法第214 條所謂使公務員登載不實事項於公文書罪
    ，須一經他人之聲明或申報，公務員即有登載之義務，並依
    其所為之聲明或申報而為登載，而屬不實事項者，始足構成
    ，若其所為聲明或申報，公務員尚須為實質之審查，以判斷
    其真實與否，始得為一定之記載者，即非本罪所稱之使公務
    員登載不實，最高法院73年台上字第1710號著有判例足資參
    照。又查，入境管理事涉國家安全，入出境管理機關對外國
    人或大陸地區人民所提之入境申請本有實質審查權，並非僅
    為形式審查，是茍發現入境申請之事實並非真實，自得予以
    駁回。其次，大陸地區人民如以與臺灣地區人民虛偽結婚之
    方式申請入境來臺，於其入境後遭發覺者，警察機關並得依
    臺灣地區與大陸地區人民關係條例第18條第1 項第1 款、同
    條例施行細則第第13條之規定，逕行強制出境，則該入境申
    請之審核機關於審核大陸地區人民入境申請時，確有實質審
    查之權。由是觀之，本件被告雖因辦理假結婚事宜、使內政
    部警政署入出境管理局承辦人員為錯誤事實之記載，然承前
    所述，內政部警政署入出境管理局自應本其職權，針對前述
    事項從事實質及形式之審查，苟未為任何審查而逕自登載，
    揆諸前揭判例意旨，仍難遽以刑法第214 條之使公務員登載
    不實罪相繩。是以本件被告就此部分實無從成立刑法第214
    條使公務員登載不實罪。惟因公訴人乃認被告此部分犯行核
    與前揭有罪事實具有修正前刑法第56條連續犯之裁判上一罪
    關係，遂不另為無罪之諭知，併此敘明。
據上論斷，應依刑事訴訟法第455 條之1 第1 項、第3 項、第36
8 條，判決如主文。
本案經檢察官甲○○到庭執行職務。
中　　華　　民　　國　　96　　年　　12　　月　　5    日
            刑事第十二庭審判長  法　官  洪碩垣
                                法  官  葉文博
                                法  官  張  震
以上正本證明與原本無異。
不得上訴。
中　　華　　民　　國　　96　　年　　12　　月　　5 　　日
　　　　　　　　　　　　　　　　書記官  林佳慧
